臺灣高雄地方法院民事裁定　　　　　　　 110年度法字第63號
聲　請　人　侯彩鳳　
相　對　人　財團法人大揚教育基金會

上列聲請人聲請變更財團法人大揚教育基金會之捐助章程，本院
裁定如下：
    主  文
財團法人大揚教育基金會之捐助章程第五、六、七、八、九、十
、十二、十三、十四條，准予變更如附表「修正後條文」欄第五
、六、七、八、九、十、十一、十二、十三條所示；如附表「原
條文」欄第十一條所示內容，准予刪除。
其餘聲請駁回。
聲請程序費用新臺幣壹仟元由聲請人負擔。
    理  由
一、聲請意旨略以：聲請人為財團法人大揚教育基金會（下稱系
    爭財團法人）之董事長，系爭財團法人於民國88年10月26日
    報經高雄市政府教育局核備設立，並經本院於107 年12月5
    日核准發給法人登記證書在案，為配合財團法人法於108 年
    2 月1 日施行，系爭財團法人之捐助章程業經董事會於110
    年6 月18日召開第五屆第一次董事會，決議修改如附表所示
    ，為此依民法第62條聲請裁准為必要之處分等語。
二、按財團之組織及其管理方法，由捐助人以捐助章程或遺囑定
    之；捐助章程或遺囑所定之組織不完全，或重要之管理方法
    不具備者，法院得因主管機關、檢察官或利害關係人之聲請
    ，為必要之處分，民法第62條定有明文。是依上開規定聲請
    法院就捐助章程為必要之處分者，以財團之組織不完全，或
    重要之管理方法不具備為要件，而所謂財團之組織不完全者
    ，例如財團內部之董事會或監察人之組織不完全者是；所謂
    「重要之管理方法者」，例如董監事之任免方式、董事會執
    行事務之決議方法及財團財產之管理方法等是。財團名稱、
    設立宗旨、業務範圍、目的事業之變更，非屬財團組織有關
    之事項，亦與財團之管理方法無涉，不在得聲請之列（最高
    法院85年台抗字第320 號裁定意旨參照）。故財團法人經設
    立登記後，如其捐助章程所定之組織不完全或重要之管理方
    法不具備，或為維持財團之目或保存其財產，而必須變更章
    程者，應先依民法第62條後段或第63條之規定聲請法院為必
    要之處分或變更其組織，財團法人不得自行變更。如不屬於
    上述事項之章程變更，則祇須取得目的事業主管機關之許可
    ，即可向法院聲請變更登記（司法院秘書長96年3 月28日秘
    台廳民三字第0960002946號函釋參照）。
三、經查：
  ㈠聲請人為系爭財團法人之現任董事長，有法人登記證書、本
    院107 年法登他字第300 號法人登記查詢結果、系爭財團法
    人第五屆第一次董事會議紀錄在卷可稽，應係利害關係人，
    得向本院聲請為捐助章程變更處分。又聲請人主張系爭財團
    法人董事會已決議修改（包含刪除）捐助章程第1 至3 、5
    至16條為如附表「修正後條文」所示，業據其提出110 年6
    月18日第五屆第一次董事會議記錄、董事會議簽到表、捐助
    章程修正條文對照表、修正前後之捐助章程、主管機關高雄
    市政府教育局110 年7 月30日許可變更函文等為證，堪信為
    真，核其決議方法亦符捐助章程之規定。
  ㈡本院審酌修正後之捐助章程第5 、6 、7 、8 、9 、10、11
    、12、13條，及刪除原第11條，係配合財團法人法第44、39
    、41、40、43、45、25、22、18、31、33條等規定，修訂董
    事會之職權及行使方式、董事選任方式、資格限制、任期及
    連任人數限制、董事長選任方式及代理人之產生方式、董事
    會召集及決議方式、財團財產之管理方法、如經決議解散或
    主管機關撤銷或廢止許可，即應辦理清算，清算後賸餘財產
    之歸屬等事項，及刪除辦理年度業務計劃以外之工作之要件
    及程序，性質在於補充或變更財團法人之組織或管理方法，
    屬法院得為處分之事項，且與該財團法人之設立精神、目的
    並不違背，與民法及財團法人法之規定亦無牴觸，此部分變
    更捐助章程之聲請，於法並無不合，應予准許。
  ㈢至附表所示捐助章程第1 條之變更，係增列、修正系爭財團
    法人之法源依據，第2 、3 條僅係文字修改或補充，第14、
    15條僅係條文之移列、條號之調整，核其內容，非關組織不
    完全或重要管理方法不具備，揆諸前揭說明，只須取得目的
    事業主管機關之許可，毋庸聲請法院為必要之處分，是此部
    分之聲請，應予駁回。
四、依非訟事件法第21條第1 項前段、第24條第1 項，裁定如主
    文。
中    華    民    國   110    年    11    月    1     日
                    民事第一庭  法  官  陳筱雯
以上正本係照原本作成。
如對本裁定抗告，須於裁定送達後10日內向本院提出抗告狀，並
繳納裁判費新台幣1,000 元。
中    華    民    國   110    年    11    月    1     日
                                書記官  張宸維
┌──────────────────────────────────┐
│附表：修正條文對照表                                                │
├────┬──────────┬──────────┬───────┤
│條目    │修正後條文          │原條文              │說明          │
├────┼──────────┼──────────┼───────┤
│第一條  │本基金會依照財團法人│本基金會依照民法暨高│依法令規定修正│
│        │法、民法及有關法令規│雄市審查教育文化藝術│法規名稱。    │
│        │定組織之，定名為「財│事務財團法人設立許可│              │
│        │團法人大揚教育基金會│及監督要點組織之，定│              │
│        │」（以下簡稱本會）  │名為「財團法人大揚教│              │
│        │                    │育基金會」（以下簡稱│              │
│        │                    │本會）              │              │
├────┼──────────┼──────────┼───────┤
│第二條  │本會以發揚社區傳統文│本會以發揚社區傳統文│修正文字，「宗│
│        │化，推廣科技新知並推│化，推廣科技新知並推│旨」改成「目的│
│        │行全民教育為目的，依│行全民教育為宗旨，依│」。          │
│        │有關法令規定辦理下列│有關法令規定辦理下列│              │
│        │業務：              │業務：              │              │
│        │一、協助政府社教單位│一、協助政府社教單位│              │
│        │    辦理教育文化活動│    辦理教育文化活動│              │
│        │    。              │    。              │              │
│        │二、補助民間藝文團體│二、補助民間藝文團體│              │
│        │    辦理演出。      │    辦理演出。      │              │
│        │三、推動產政學術研究│三、推動產政學術研究│              │
│        │    交流及合作。    │    交流及合作。    │              │
│        │四、舉辦科技教育講座│四、舉辦科技教育講座│              │
│        │    研習，推廣科技新│    研習，推廣科技新│              │
│        │    知。            │    知。            │              │
│        │五、協助有關提升科技│五、協助有關提升科技│              │
│        │    發展之教育活動。│    發展之教育活動。│              │
│        │六、其他符合本會設立│六、其他符合本會設立│              │
│        │    目的之相關業務。│    宗旨之相關業務。│              │
├────┼──────────┼──────────┼───────┤
│第三條  │本會設立基金共新臺幣│本會設立基金共新台幣│修正文字，「台│
│        │伍佰萬元整，由黃啓川│伍佰萬元整，由黃啓川│」改成「臺」。│
│        │、劉興森捐助。      │、劉興森捐助。      │於原條文中增加│
│        │俟本會依法完成財團法│俟本會依法完成財團法│「各界」二字。│
│        │人登記後，得繼續接受│人登記後，得繼續接受│              │
│        │各界捐贈。          │捐贈。              │              │
├────┼──────────┼──────────┼───────┤
│第五條  │本會設董事會管理之，│本會設董事會管理之，│配合財團法人法│
│        │董事會職權如下：    │董事會職權如下：    │規定修正。    │
│        │一、經費之籌措與財產│一、基金之籌集、管理│              │
│        │    之管理及運用。  │    及運用。        │              │
│        │二、董事之改選及解任│二、業務計畫之制定及│              │
│        │    。              │    推行。          │              │
│        │三、董事長之推選及解│三、內部組織之制定及│              │
│        │    任。            │    管理。          │              │
│        │四、內部組織之訂定及│四、獎助案件的處理與│              │
│        │    管理。          │    有關辦法之訂定。│              │
│        │五、工作計畫之研訂及│五、年度收支預算及決│              │
│        │    推動。          │    算之審定。      │              │
│        │六、年度預算及決算之│六、董事之改選（聘）│              │
│        │    審定。          │    及解聘。        │              │
│        │七、捐助章程變更之擬│七、其他重要事項之處│              │
│        │    議。            │    理。            │              │
│        │八、不動產處分或設定│                    │              │
│        │    負擔之擬議。    │                    │              │
│        │九、合併之擬議。    │                    │              │
│        │十、其他捐助章程規定│                    │              │
│        │    事項之擬議或決議│                    │              │
│        │    。              │                    │              │
├────┼──────────┼──────────┼───────┤
│第六條  │本會董事會由董事九人│本會董事會由董事九人│配合財團法人法│
│        │組成。第一屆董事由原│組成。第一屆董事由原│規定增修。    │
│        │捐助人選聘之，第二屆│捐助人選聘之，第二屆│              │
│        │以後董事由第一屆董事│以後董事由第一屆董事│              │
│        │會選聘之。董事均為無│會選聘之。董事均為無│              │
│        │給職。              │給職。              │              │
│        │本會董事，其總人數五│                    │              │
│        │分之一以上應具有與設│                    │              │
│        │立目的相關之專長或工│                    │              │
│        │作經驗。            │                    │              │
│        │本會董事相互間有配偶│                    │              │
│        │或三親等內親屬之關係│                    │              │
│        │者，不得超過總人數三│                    │              │
│        │分之一。            │                    │              │
├────┼──────────┼──────────┼───────┤
│第七條  │本會董事任期每屆三年│本會董事任期每屆三年│依實務配合財團│
│        │，連選得連任，惟期滿│，連選得連任，董事在│法人法規定修正│
│        │連任之董事，不得逾改│任期中因故出缺，董事│。            │
│        │選總人數五分之四。董│會得另行選聘適當人員│              │
│        │事在任期中因故出缺，│補足原任期，每屆董事│              │
│        │董事會得另行選聘適當│任期屆滿前一個月，董│              │
│        │人員補足原任期，董事│事會應召集會議，改選│              │
│        │任期屆滿前一個月，董│聘下屆董事。新舊任董│              │
│        │事會應召集會議，改選│事，應按期辦理交接。│              │
│        │聘下屆董事。新舊任董│                    │              │
│        │事並應按期辦理交接。│                    │              │
├────┼──────────┼──────────┼───────┤
│第八條  │本會董事互選一人為董│本會董事互選一人為董│配合財團法人法│
│        │事長，連選得連任，董│事長，綜理會務，對外│規定修正。    │
│        │事長對內為董事會主席│代表本會，並依會務需│              │
│        │，對外代表本會。董事│要得選聘監察人、執行│              │
│        │長請假、因故或依法不│長各一人。          │              │
│        │能行使職權時，由董事│                    │              │
│        │長指定董事一人代理之│                    │              │
│        │；董事長未指定或無法│                    │              │
│        │指定代理人者，由董事│                    │              │
│        │互推一人代理之。    │                    │              │
├────┼──────────┼──────────┼───────┤
│第九條  │董事會議由董事長召集│本會董事會每年至少開│配合財團法人法│
│        │並任主席，每半年至少│會二次，必要時得召集│規定修正。    │
│        │開會一次。須有過半數│臨時會議。會議由董事│              │
│        │董事出席始得開會，對│長召集之並任主席，須│              │
│        │於議案之表決，以出席│有過半數董事出席始得│              │
│        │董事過半數同意行之。│開會，對於議案之表決│              │
│        │董事應親自出席會議，│，以出席董事過半數同│              │
│        │不能出席時，得以書面│意行之。但下列重要事│              │
│        │委託其他董事代理出席│項之決議應有三分之二│              │
│        │，受託代理出席之董事│以上董事之出席，以董│              │
│        │，以受一人委託為限，│事總額過半數之同意並│              │
│        │且其人數不得逾董事總│經主管機關准許後行之│              │
│        │人數三分之一。      │。                  │              │
│        │董事長未依規定召集會│一、章程變更之擬議。│              │
│        │議，經現任董事總人數│    但有民法第六十二│              │
│        │三分之一以上以書面提│    條或第六十三條情│              │
│        │出會議目的及召集理由│    形者，應先聲請法│              │
│        │，請求召集董事會議時│    院為必要之處分。│              │
│        │，董事長應自受請求之│二、不動產處分或設定│              │
│        │日起十日內召集之。屆│    負擔之擬議。    │              │
│        │期不為召集之通知，得│三、董事長及董事之選│              │
│        │由請求之董事報經主管│    聘及解聘。      │              │
│        │機關許可後，自行召集│四、法人擬解散之決定│              │
│        │之。                │    。              │              │
│        │下列重要事項之決議應│召開董事會之十日前，│              │
│        │有三分之二以上董事之│應將開會通知連同議案│              │
│        │出席，以出席董事過半│送達各董事，並依規定│              │
│        │數之同意並經主管機關│報請主管機關派員列席│              │
│        │許可後行之：        │指導。會後並將董事會│              │
│        │一、章程變更之擬議。│議記錄呈報主管機關核│              │
│        │    如有民法第六十二│備。                │              │
│        │    條、第六十三條情│                    │              │
│        │    形並應經過法院為│                    │              │
│        │    必要處分。      │                    │              │
│        │二、基金之動用。    │                    │              │
│        │三、以基金填補短絀。│                    │              │
│        │四、不動產之處分或設│                    │              │
│        │    定負擔。        │                    │              │
│        │五、董事長及董事之選│                    │              │
│        │    任及解任。      │                    │              │
│        │六、解散之擬議。    │                    │              │
│        │合併事項之決議應依財│                    │              │
│        │團法人法第三十四條第│                    │              │
│        │一項規定辦理。      │                    │              │
│        │前二項之議案，應於會│                    │              │
│        │議十日前，將議程通知│                    │              │
│        │全體董事及主管機關，│                    │              │
│        │並不得以臨時動議提出│                    │              │
│        │。                  │                    │              │
├────┼──────────┼──────────┼───────┤
│第十條  │本會以每年一月一日至│本會以每年一月一日至│配合財團法人法│
│        │十二月三十一日為業務│十二月三十一日為業務│規定修正。    │
│        │及會計年度，董事會應│及會計年度，每年四月│              │
│        │依有關法令規定辦理下│底以前，董事會應審定│              │
│        │列事項：            │下列事項，函報主管機│              │
│        │一、審定當年度工作計│關核備。            │              │
│        │    畫及經費預算，於│一、上年度業務報告及│              │
│        │    年度開始後一個月│    經費收支決算。  │              │
│        │    內，送主管機關備│二、本年度業務計畫及│              │
│        │    查。            │    經費收支決算。  │              │
│        │二、審定前一年度工作│三、財產清冊（含年度│              │
│        │    報告及財務報表，│    捐贈人名冊及有關│              │
│        │    於年度結束後五個│    憑據影本）。    │              │
│        │    月內，送主管機關│                    │              │
│        │    備查。          │                    │              │
├────┼──────────┼──────────┼───────┤
│        │                    │本會辦理年度業務計畫│原第十一條刪除│
│        │                    │以外之工作，須符合本│。            │
│        │                    │章程第二條之規定，並│              │
│        │                    │須事先函報主管機關核│              │
│        │                    │備。                │              │
├────┼──────────┼──────────┼───────┤
│第十一條│本會應以捐助財產孳息│本會辦理各項年度業務│原第十二條配合│
│        │及設立登記後之各項所│所需經費，以支用基金│財團法人法規定│
│        │得，辦理符合設立目的│孳息及法人成立後所得│修正，並修正條│
│        │及捐助章裎所定之業務│捐贈為原則，非經董事│次。          │
│        │，不得有分配盈餘之行│會之決議，主管機關之│              │
│        │為。                │許可，不得處分原有基│              │
│        │本會財產之保管及運用│金、不動產，及法人成│              │
│        │，應依規定辦理並以法│立後列入基金之捐贈。│              │
│        │人名義為之，不得存放│                    │              │
│        │或借貸與董事、其他個│                    │              │
│        │人或非金融機構，並受│                    │              │
│        │主管機關之監督。    │                    │              │
├────┼──────────┼──────────┼───────┤
│第十二條│本會由於業務需要或其│本會由於業務需要或其│原第十三條配合│
│        │他因素，變更法人許可│他因素，變更董事、財│財團法人法規定│
│        │事項，均須經董事會通│產及其他重要事項，均│修正，並修正條│
│        │過，函報主管機關許可│須經董事會通過，函報│次。          │
│        │，並向法院辦理法人變│主管機關許可，並向法│              │
│        │更登記。            │院辦理變更登記。    │              │
├────┼──────────┼──────────┼───────┤
│第十三條│本會係永久性質，若經│本會係永久性質，如因│原第十四條配合│
│        │董事會決議解散或主管│故解散時，經依法解散│財團法人法規定│
│        │機關撤銷或廢止許可，│之賸餘財產，不得歸屬│修正，並修正條│
│        │應依規定辦理清算，清│於任何個人或私人團體│次。          │
│        │算後賸餘財產，不得歸│，應歸屬於本會所在地│              │
│        │屬於自然人或以營利為│之地方自治機關，或政│              │
│        │目的之法人或團體，應│府指定之機關團體。  │              │
│        │歸屬於本會所在地之地│                    │              │
│        │方自治團體。        │                    │              │
├────┼──────────┼──────────┼───────┤
│第十四條│本章程訂於民國八十八│本章程訂於民國八十八│原第十五條修正│
│        │年九月一日，如有未盡│年九月一日，如有未盡│條次。        │
│        │事宜，悉依有關法令規│事宜，悉依有關法令規│              │
│        │定辦理。            │定辦理。            │              │
│        │                    │                    │              │
├────┼──────────┼──────────┼───────┤
│第十五條│本章程經本會完成財團│本章程經本會完成財團│原第十六條修正│
│        │法人登記後施行。    │法人登記後施行。    │條次。        │
└────┴──────────┴──────────┴───────┘